【裁判字號】    89,上易,217
【裁判日期】    890815
【裁判案由】    遷讓房屋
【裁判全文】
臺灣高等法院民事判決                            八十九年度上易字第二一七號
    上  訴  人  丁○○
                丙○○
                乙○○
    兼  共  同
    訴訟代理人  戊○○      住.
    被 上訴 人  甲○○      住台北市○○區○○路三段一○三巷六號
    訴訟代理人  周信宏律師
右當事人間遷讓房屋事件，上訴人對於中華民國八十九年一月三十一日臺灣臺北地方
法院八十八年度訴字第三四六五號第一審判決提起上訴，本院判決如左：
    主    文
上訴駁回。
第二審訴訟費用由上訴人負擔。
    事    實
甲、上訴人方面：
壹、聲明：
一、原判決關於敗訴部分廢棄。
二、右廢棄部分，被上訴人在第一審之訴駁回。
三、第一、二審訴訟費用由被上訴人負擔。
貳、陳述：除與原判決記載相同者外，補稱略以：
一、系爭不動產於八十六年民執寅字第一四四○一號強制執行案件屢次拍賣公告中僅
    標示「地面層一一二點○六平方公尺、附屬建物平台二六點二八平方公尺、防空
    避難室六九點○一平方公尺」，其他均無標示，且查封筆錄亦無增建部分之記載
    ，故被上訴人所標得者僅限於上述標的物之所有權，對於其餘增建部分（即本案
    系爭標的物）未取得所有權。又原審引用民法第八百十一條規定「動產因附合而
    為不動產之重要成分者，不動產所有人，取得動產所有權」而允許被上訴人之訴
    固非無見，然民法第八百十一條之第一要件為「成為不動產之重要成分」，如非
    該不動產之重要成分，似無該法條之適用，自不能視為「不動產所有人，取得動
    產所有權」。系爭標的如原判決所言「乃將原先房屋向外擴充增建」，如將其拆
    除應不妨害原不動產之使用，難謂為「重要成分」，原審以增建使用之材料（動
    產）已附合原建物，認被上訴人已取得所有權，實有偏頗。
二、依一般民事執行處慣例，拍賣不動產時如有增建部分，定然將此增建部分分別標
    價、合併拍賣，然本件系爭標的物並未標價，被上訴人亦未付出價金，焉能主張
    所有權。如依原審所認「不動產所有人，取得所有權」，則強制執行法第七十五
    條第四項「應拍賣之財產有動產及不動產者，執行法院得合併拍賣之」成為具文
    ，蓋因增建部分如未能分別標價、拍賣，則債務人於增建部分既曾付出代價卻無
    法減少債務，權益受損，勢必依國家賠償法請求國賠，徒增訟端。
三、被上訴人所引之最高法院八十八年台上字第四八五號判決係關於抵押權，即民法
    第八百六十二條第一項「抵押權之效力及於抵押物之從物」，非關所有權，是該
    判決於本件並無適用。
四、原審以「陳廣謙未在國內，未能訂約」及「未受陳廣謙委任，不得抗辯民法第四
    百二十五條之主張」而認租賃契約不存在，然查系爭租約係民國八十一年所訂立
    ，迄今已八年之遙，人之記憶力焉能清楚八年前事情所發生之日，且被上訴人主
    張租賃契約不存在，均為推測之詞，參照最高法院十七年上字第九一七號判例「
    民事訴訟如係由原告主張權利者，應先由原告負舉證之責，若原告先不能舉證，
    以證實自己主張之事實為真實，則被告就其抗辯事實即令不能舉證，或其所舉證
    據尚有疵累，亦應駁回原告之訴」，故被上訴人應舉出其他確切之證據以證明租
    賃契約不存在。
、證據：援用原審所為之立證方法。
乙、被上訴人方面：
壹、聲明：如主文所示。
貳、陳述：除與原判決記載相同者外，補稱略以：
一、被上訴人與上訴人等四人間並無租賃關係存在，上訴人占有系爭標的係屬無權占
    有，被上訴人可本於所有權請求上訴人遷讓房屋：
    查上訴人提出之「租賃契約書」（參被上證一），經原審判決理由欄第五項認定
    丁○○（即系爭房屋之前所有權人）與陳廣謙間無租約存在，自無民法第四百二
    十五條問題。且所謂「承租人」陳廣謙對於原審判決既未上訴，則該租賃關係不
    存在之事實即告確定。退一步言，縱認該「租賃契約」為真正，其上所載租賃期
    間於八十八年十二月三十一日即已屆滿（參被上證一），而本案被上訴人於八十
    八年八月十七日即在原審起訴狀內主張租賃契約係虛偽，並命上訴人遷讓房屋等
    情，當然亦無默示更新契約之問題，是以，租賃契約於期間屆滿後當然不存在。
    再退一步言，本件上訴人係原房屋所有權人及家屬，既非「承租人」，何來主張
    「買賣不破租賃」？由是益徵上訴人之主張並無理由。
二、本件增建部分與原有建築物並無任何可資區別之標識存在，且與原有建物作為一
    體使用，此有本院八十九年六月九日現場勘驗筆錄可憑，因該增建部份並不具有
    構造上及使用上之獨立性，而不得獨立為物權之客體，原有建築物所有權範圍因
    而擴張（參最高法院八十八年度台上字第四八五號判決，被上證二），是以，上
    訴人以增建部分享有所有權而不服原審判決，並無依據。
、證據：除援用原審提出者外，補提租賃契約書影本乙份為證。
丙、本院依職權向臺灣臺北地方法院調閱八十六年度民執寅字第一四四○一號強制執
    行全卷及勘驗現場。
    理    由
一、本件被上訴人主張：伊於八十七年十月一日向原審法院民事執行處買受上訴人丁
    ○○所有坐落台北市○○區○○段一小段六○八地號，面積一七一平方公尺，同
    小段六○九之一地號，面積六‧八平方公尺，應有部份均為五分之一，及其上建
    物門牌號台北市○○區○○街四十八號一樓房屋乙層所有權全部，並於八十七年
    十月七日取得不動產權利移轉證書，然上訴人無權占有如原審判決附圖（下稱附
    圖）所示Ａ、Ａ１、Ａ２、Ｂ、Ｂ１、Ｂ２、Ｂ３部分之房地（下簡稱系爭房地
    ），爰依民法七百六十七條所有物返還請求權及侵權行為之法律關係，求為判命
    上訴人遷讓交還系爭房地，及自八十七年十月七日起按月給付新台幣（下同）四
    千二百八十四元之相當於租金之損害之判決。
二、上訴人則以：系爭房屋系八十一年間由上訴人丁○○出租予一審共同被告陳廣謙
    ，其租約於原法院八十六年度民執寅字第一四四０一號強制執行案件已呈送在案
    ，被上訴人知此事實，現卻以無權占有主張返還，實有違民法第四百二十五條之
    規定，其主張租約不存在，自應另提起確認之訴，始得主張無權占有。又系爭房
    屋屬於增建部分，並非拍賣之範圍，自無交還被上訴人之理，伊亦無權代原審共
    同陳廣謙處理，被上訴人之訴為無理由等語，資為抗辯。
三、查坐落台北市○○區○○段一小段六０八地號土地及地上建物台北市○○○○街
    四十八號一樓房屋為被上訴人於八十七年十月一日向原審法院民事執行處標買所
    得，業經被上訴人提出不動產權利移轉證書附原審卷可稽，並為上訴人所不爭，
    則該房地所有權屬於被上訴人所有之事實，堪以認定。而本件所爭執者乃在於系
    爭如附圖所示增建部分是否為拍賣範圍？其所有權是否已屬被上訴人所有，又有
    無買賣不破租賃之問題？經查：
  (一)原審法院民事執行處於八十六年十月二日以北院瑞八十六民執寅字第一四四０一
    號函請國聯不動產不鑑定股份有限公司就上開房地為鑑價該公司於八十六年十一
    月二十日作成鑑定報告（見原審法院八十六執一四四０一號卷－未編頁數）函覆
    原審法院民事執行處，其鑑定之價格為土地：九百六十八萬四千元，建物為九百
    四十萬八千元，增建部分為零元，總價為一千九百十九萬二千元，依其鑑定報告
    可知，對於增建部分業已鑑價，只因其價值甚微，以零表示之，而原法院民事執
    行處係依憑該鑑定報告而定底價，則該拍賣公告應已包括增建部分無疑。
  (二)按所有人於原有建築物之外另行增建者，如增建部分與原有建築物無任人可資區
    別之標識存在，而與之作為一體使用者，因不具構造上及使用上之獨立性，自不
    得獨立為物權之客體，原有建築物所有權範圍因而擴張（最高法院八十八年度台
    上字第四八號判決參照），系爭房屋於本院勘驗現場，其情形為：「系爭建物坐
    落台北市○○街四十八號是一棟五層樓並有地下室的鋼筋混凝土樓房，古亭地政
    事務所10.６之土地複丈成果圖Ｂ３部分有一門，進入後在門的右邊有一約三×
    六尺寬的供桌（面向門）供桌的右邊放有一雙層，前約有一約二尺寬的走道
    ，供桌的左邊放有一個雙層的儲物架，供桌與儲物架間有一約三尺寬的通道，可
    通至複丈圖上Ｂ、Ｂ１、Ｂ２部分，該部分是一間小客廳，小客廳內放有一台電
    視，四張單人座的藤椅，及一張三人座的長藤椅牆上掛有二幅國畫，複丈圖上Ｂ
    ３與Ｂ、Ｂ１、Ｂ２間是用一約五尺寬的衣廚隔開，從小客廳有一門通往拍標的
    物的大廳，複丈圖上Ａ、Ａ１部分有一門通往拍賣標的物的大廳，但該門目前上
    鎖，無法打開，廚房目前上訴人仍繼續使用中，小客廳與拍賣標的物的大廳間是
    用木板隔間。」，有勘驗筆錄可考，從現場情形觀察可知，系爭如附圖所示部分
    之房屋並無廚房及衛浴設備，欲通往廚房及廁所必須經本建物之大廳，是以系爭
    房屋並未具備構造上及使用上之獨立性，依上開最高法院之見解，自不得獨立為
    物權之客體。
  (三)又上訴人丁○○為原審法院八十六年度民執字第一四四０一號拍賣抵押物事件之
    債務人，上訴人丙○○、乙○○、戊○○均為丁○○之家屬，與丁○○間並無租
    賃關係，更無民法第四百二十五條買賣不破租賃之問題。
四、綜上分折，上訴人無權占有系爭房屋之事實，應可認定，按「所有權人對於無權
    占有或侵奪其所有物者，得請求返還之。」民法第七百六十七條定有明文，上訴
    人無權占有系爭房屋之事實，已如前述，被上訴人依無權占有之法律關係求為判
    命上訴人遷讓房屋，洵屬有據（原判決理由已詳予明，惟主文記載「土地」，
    似有遺漏）。又按無權佔用他人土地，可以獲得相當於租金之利益，為社會通常
    之觀念，最高法院六十一年度台上字第一六九五號判例著有明文；土地法第一百
    零五條準用同法第九十七條第一項規定：租金之限制以不超過土地及其建築物申
    報總價額年息百分之十為限。查本件系爭第六○八地號土地申報地價為每平方公
    尺三萬五千三百一十九‧二元，而該土地面積為一百七十一平方公尺，應有部份
    五分之一，經計算結果該土地應有部分分申報地價即為一百二十萬七千九百一十
    七元；系爭六○九之一地號土地申報地價為每平方公尺三萬一千二百元，而該土
    地面積為六‧八平方公尺，應有部份五分之一，經計算結果該土地應有部分申報
    地價即為四萬二千四百三十二元；而系爭建物之客觀價額經計算為三十四萬三千
    一百元（以拍賣價格比例計算），經審酌系爭房屋位於螢橋國小斜對面，附近有
    中正橋，位於汀州路、重慶南路，水源快速道路及泉州街之間，附近有一家電器
    行及鄰里型之雜貨店，多為住宅區型態（見原審法院八十八年十月六日勘驗筆錄
    ），認以申報總價額百分之六計算相當於租金之損害賠償為適當，從而，原判決
    以被上訴人請求判命自取得上述不動產權利移轉證書之日起至上訴人等返還系爭
    房屋之日止，命上訴人按月給付四千二百八十四元之不當得利為有理由應予准許
    ，超過部分，為無理由，應予駁回（計算式：（0000000＋４２４３２＋
    ３４３１００）ｘ３６．１６／１１２．０６ｘ０．０６＝３０８５０．８；３
    ０８５０．８／１２＝２５７１（元以下四捨五入）。上訴論旨，以其並非無權
    占有，亦無損害賠償之義務，執陳詞，斤斤指摘原判決不當，聲明廢棄改判，為
    無理由，應予駁回上訴。
五、本件事證已臻明確，兩造其餘攻防方法與判決結果不生影響，無庸逐一論述，併
    此明。
六、據上論結，本件上訴為無理由，依民事訴訟法第四百四十九條第一項、第七十八
    條、第八十五條第一項前段，判決如主文。
中      華      民      國    八十九    年      八     月      十五     日
                                民事第八庭
                                    審判長法  官  鄭  三  源
                                          法  官  王  淇  梓
                                          法  官  郭  松  濤
右正本係照原本作成。
不得上訴。
中      華      民      國    八十九    年      八      月     十六     日
                                          書記官  方  素  珍


司法院資訊處製作；財團法人民間司法改革基金會備份。
